【裁判字號】    89,簡上,47
【裁判日期】    890803
【裁判案由】    給付價金
【裁判全文】
臺灣高雄地方法院民事判決  八十九年度簡上字第四七號
    上  訴  人  上濱營造股份有限公司
    法定代理人  乙○○
    被 上 訴人  新發窯業股份有限公司
                          設台北市○○○路○段二一七號
    法定代理人  丙○○○  住同.
    訴訟代理人  甲○○    住高.
右當事人間請求給付借款事件，上訴人對於民國八十八年十二月九日本院高雄簡易庭
八十八年度雄簡字第二六二三號第一審判決提起上訴，本院判決如左：
    主  文
原判決廢棄。
被上訴人在第一審之訴及假執行之聲請均駁回。
第一、二審訴訟費用均由被上訴人負擔。
    事  實
甲、上訴人方面：
一、聲明：如主文所示。
二、陳述：除與原判決記載相同者予以引用外，補稱：本件原審判決諭知上訴人即被
    告敗訴判決，上訴人應給付工程款及利息予被上訴人，無非以被上訴人所提出之
    協議書上之公司印文及「乙○○」之印文與原告所提出其向經濟部商業司申請之
    上訴人公司變更登記事項卡上之印文完全相符為據，然查：
（一）本件被上訴人所主張之「高雄市○○街里活動中心屋頂鋪瓦工程」，並非上訴
      人發包委請被上訴人承攬施做，被上訴人主張係上訴人委請其施做云云，顯屬
      無稽。且查依被上訴人於原審八十八年十一月十六日準備書狀所附之證一合約
      書影本，該合約書並非上訴人所簽立，此觀該合約書並未有上訴人蓋章即足證
      明。該合約書上甲方雖記載有上訴人之名稱，然並未蓋有上訴人公司及法定代
      理人之印章，更且該地址「高雄市○○區○○路六十一巷十四號」亦非上訴人
      公司之地址，明顯可見，該合約書非上訴人所簽立。被上訴人以該合約書主張
      上訴人發包委請被上訴人施做該工程，顯屬無稽。上訴人既非委請其承攬施做
      該系爭工程之人，自無義務履行該合約所定之義務。又查被上訴人於該書狀所
      附證二之送貨單影本，該送貨單上所載貨品點收人亦非係上訴人，益證，本件
      確非上訴人委請被上訴人施做承攬該系爭工程，從而被上訴人向上訴人請求給
      付該工程款，自屬依法無據。
（二）又依被上訴人於原審前開準備書狀所附證三支票暨退票理由單影本之記載，該
      支票非係上訴人所開立，該支票之發票人亦非係上訴人而係訴外人胡清旺。且
      查上訴人公司亦有開立甲存支票帳戶，平常亦有使用支票之行為，因此，茍若
      本件系爭工程係上訴人所委託被上訴人承攬施做，則上訴人支付工程款予被上
      訴人時，理當簽發上訴人為發票人之支票，又若如被上訴人所主張該胡清旺為
      發票人之支票係上訴人所交付，則依一般商場習慣及被上訴人亦屬經營甚久之
      公司，其於收受廠商交付之他人之支票無不要求該交付支票之廠商蓋章背書之
      理，然查本件被上訴人所提出其收受系爭工程款項支票係由胡清旺為發票人簽
      發之支票，明顯可見，本件委託系爭工程予被上訴人施做及給付系爭工程款之
      人應係胡清旺，非係上訴人，被上訴人竟請求上訴人給付該工程款，自屬依法
      無據。
（三）又查被上訴人於原審前開準備書狀所附證四協議書影本，上訴人否認該協議書
      為真正，上訴人亦否認有簽立該協議書，且查該協議內容之記載：「‧‧‧甲
      方所支付之工程款計新台幣（下同）二十二萬元整退票一事‧‧‧‧」亦與事
      實不符，經查如前項所述本件給付工程款予被上訴人之支票係胡清旺所簽發給
      付，亦非上訴人所給付，該支票亦無上訴人之背書，明顯可見上訴人並無給付
      被上訴人工程款支票遭退票之情事，足證該協議書內容確有瑕疵。又上訴人既
      否認該協議書，依法自應由被上訴人負舉證證明該協議書為真正之責任。更查
      被上訴人於上開準備書狀主張該協議書係：「‧‧‧‧由被告之代理人胡清旺
      先生與原告簽訂協議書‧‧‧‧」而查上訴人並未曾委任或授權胡清旺代理簽
      訂該協議書，被上訴人亦未能舉證證明上訴人確有委任或授權胡清旺簽訂該協
      議書之事實，且觀該協議書亦未有記載胡清旺係代理上訴人之文字或用語，而
      胡清旺又自書其姓名及蓋用其私章，明顯可見此協議書僅係胡清旺個人予被上
      訴人所簽立之協議書，上訴人既未授權或委任胡清旺為代理人簽立該協議書，
      從而該協議書自無拘束上訴人之效力，上訴人亦無義務履行該協議書所載之內
      容。又查該協議書第二條明載：「甲方願另立同額本票乙紙，供前述事項之擔
      保。」經查，上訴人亦未曾簽立此本票供被上訴人擔保，顯見該本票僅係胡清
      旺個人所簽立︵此本票請求鈞院命被上訴人提出︶，依此胡清旺個人簽立該本
      票供被上訴人擔保之情事即足證明本件該協議書確僅係由胡清旺個人所簽立，
      非係胡清旺代理上訴人簽立此協議書。此協議書之效力應僅存在於被上訴人與
      胡清旺間，自無拘束上訴人之效力。且現今社會科技進步，電腦模擬原印章刻
      印，所刻出之印章印文與原印章印文完全相同，係眾所皆知之事，自不能以被
      上訴人所提出向經濟部商業司申請之上訴人公司變更登記事項卡上之「公司及
      負責人印章之印文」與本件協議書上之印文以肉眼核對相符，即認定本件協議
      書係上訴人所簽立，上訴人應依該協議書之內容給付款項予被上訴人。原判決
      遽以被上訴人所提出之協議書上之公司印文及「乙○○」之印文與被上訴人所
      提出其向經濟部商業司申請之上訴人公司變更登記事項卡之印文相符，即認定
      該協議書係上訴人所簽立，上訴人應依該協議書之約定給付工程款及利息予被
      上訴人云云，顯屬不當。
（四）經查本件屋頂鋪瓦工程係上訴人發包予胡清旺承攬施做，胡清旺施做後所應得
      之工程款，上訴人亦已悉數給付該胡清旺，此有高雄銀行入戶電匯單可證。至
      於胡清旺再轉由本件被上訴人施做，則係屬胡清旺與被上訴人間之契約關係，
      其兩人間契約之債權債務關係，自無拘束上訴人之效力，自不能因胡清旺與被
      上訴人間之債權債務糾紛，強令上訴人應對之負責解決。本件屋頂鋪瓦工程被
      上訴人係與胡清旺訂約，及收取胡清旺為發票人之支票債款，其收取胡清旺之
      支票︵二十二萬元︶退票後亦係向胡清旺個人請求解決，並由胡清旺個人與其
      簽立前開協議書，足證，本件係胡清旺與被上訴人間之債務糾紛，上訴人非有
      積欠被上訴人之工程款，被上訴人向上訴人請求給付其價金，自無理由。
（五）上訴人於八十六年間承攬施做古嚴寺工程，曾向被上訴人訂購琉璃瓦並簽訂合
      約書，上訴人依該合約書所給付被上訴之款項，均係由上訴人公司法定代理人
      乙○○簽發並指明受款人為被上訴人公司之支票為給付，此有支票影本三張可
      證，顯見上訴人與被上訴人曾有琉璃瓦買賣交易之經驗，被上訴人應知悉上訴
      人定貨開立支票給付其貨款之支票開立方式。然查本件，上訴人所受取遭退票
      之二十二萬元支票，係胡清旺所簽發，且未載明受款人，明顯與上訴人給付款
      項係簽發上訴人法定代理人之支票及指明受款人之方式大不相同。由此可證，
      本件被上訴人所指之工程，確係被上訴人與胡清旺間之承攬關係，非係上訴人
      與被上訴人間之承攬關係，被上訴人以其與胡清旺間之承攬關係，胡清旺給付
      其款項之支票遭退票為由而請求上訴人給付該款項，自不適法。
（六）本件上訴人所主張之八十七年七月三十一日簽立之協議書，既係胡清旺個人與
      被上訴人所簽立，而此協議書上訴人又否認有委任或授權胡清旺代理簽立，且
      此協議書內容亦無載明由胡清旺代理上訴人簽立之意旨，更且胡清旺又係簽立
      於甲方欄內，此協議書第二項又載明「甲方願另立同額本票乙紙，供前述事項
      之擔保。」而由胡清旺簽立此本票，顯然可見，此協議書係胡清旺與被上訴人
      間之協議，由胡清旺承擔給付該遭退票支票之二十二萬元債務及其利息之契約
      。詳言之，本件被上訴人所主張之前開協議書係胡清旺與被上訴人約定，由胡
      清旺承擔清償其債務之契約，被上訴人自不得依此協議書向上訴人請求給付款
      項。
三、證據：除援用原審之立證方法外，並提出高雄市區公所工程契約影本一份、高雄
    銀行入戶電匯匯款回執影本一紙、合約書影本一紙、訂貨單影本一紙、支票影本
    三紙及工程契約影本一份為證。
乙、被上訴人方面：
一、聲明：求為判決上訴駁回。
二、陳述：除與原判決記載相同者予以引用外，補稱：
（一）承攬契約因當事人互相表示意思一致者，無論其為明示或默示，即為成立，（
      民法第一百三十五條第一項），即雙方對於一定之工作及報酬二者，一經同意
      ，承攬契約即為成立。又代理人代本人為意思表示或代受意思表示，固須以本
      人名義為之，使直接對本人發生效力。但代理雖未用本人名義，第其有為本人
      代理之意思，以為相對人所明知，或可得而知者，亦發生代理效力（民法第一
      六七條、第一六九條）。查系爭合約書第一條即明示合約當事人為上濱營造有
      限公司與新發窯業廠股份有限公司，則上訴人雖未在系爭合約上簽名，而由胡
      清旺在合約上簽名，難謂不發生代理效果，且上訴人於前審判決中並不否認被
      上訴人承包此項工程並已完工，足證上訴人所主張未簽立合約書，不知此項工
      程等顯屬無稽。
（二）又上訴人主張胡清旺之支票非由其所交付，並否認協議書為真正以及簽立該協
      議書。查被上訴人曾於前審提出向經濟部商業司申請之上訴人公司變更登記事
      項卡，其上「公司及負責人印章之印文」，確與本件協議書上之印文完全相符
      ，蓋依一般商業習慣，公司印文（即俗稱大小章）係代表此公司與他人從事交
      易時雙方之保障，影響利益甚鉅，使用時必異常謹慎。衡諸常理，公司與人簽
      訂買賣契約，非必使用公司印鑑章，但應不輕易交付他人使用，若依上訴人主
      張簽訂合約書時未曾用此印文故該合約書非上訴人所簽立，則在此工程款遭退
      款時，應更不可能用印於協議書上同意以他款償還，足證上訴人之言為不實。
      據此而言，上訴人否認協議書之真正及簽立該協議書，又稱現今社會科技進步
      ，可由電腦模擬原印章刻印，所刻出之印章印文與原印章印文完全相同云云，
      顯屬推諉卸責之詞，無從採信。
三、證據：除援用原審之立證方法外，並提出存證信函及其回執聯影本各一紙、胡清
    旺簽發之本票一紙及訴外人胡瀚元名片一張為證。
丙、本院依職權就系爭協議書上之「上濱營造股份有限公司」、「乙○○」等印文送
    請法務部調查局鑑定真偽。
    理  由
壹、程序事項：
    按不變更訴訟標的，而補充或更正事實上或法律上之陳述者，非為訴之變更或追
    加，民事訴訟法第二百五十六條定有明文。本件被上訴人於原審係以被上訴人於
    原審提出之協議書一紙為其請求依據，而依該協議書之記載係就被上訴人承攬工
    程之工程款因支票退票而未獲清償一事，所為延期清償之約定，故被上訴人自係
    基於承攬契約之關係而訴請上訴人支付工程款，被上訴人嗣於本院審理中改稱基
    於承攬關係而為請求，與其在原審請求之依據並無不同，應僅係補充其法律上之
    陳述，並未就訴訟標的有所追加，是參照前述法條規定，此時被上訴人並未為訴
    之追加，自亦無須上訴人就訴之追加為同意之問題，合先敘明。
貳、實體事項：
一、本件被上訴人起訴主張：被上訴人承攬上訴人所委發之高雄市○○街里活動中心
    屋頂鋪瓦工程，嗣被上訴人依約完成該項工程，惟支付被上訴人工程款之支票退
    票，雙方乃於民國八十七年七月三十一日簽立協議書約定：上訴人應自高雄市政
    府區公所撥付尾款時，優先償還前述未付之工程款，並按年利率百分之九計算利
    息以作為補貼。詎被告已自高雄市政府取得尾款，竟未依協議書之約定給付，至
    今尚積欠原告價金二十二萬元及約定利息。且查系爭合約書第一條即明示合約當
    事人為上濱營造有限公司與新發窯業廠股份有限公司，則上訴人雖未在系爭合約
    上簽名，而由胡清旺在合約上簽名，難謂不發生代理效果，且上訴人於前審判決
    中並不否認被上訴人承包此項工程並已完工，足證上訴人所主張未簽立合約書，
    不知此項工程等顯屬無稽。又查被上訴人曾於前審提出向經濟部商業司申請之上
    訴人公司變更登記事項卡，其上「公司及負責人印章之印文」，確與本件協議書
    上之印文完全相符，衡諸常理，公司與人簽訂買賣契約，非必使用公司印鑑章，
    但應不輕易交付他人使用，若依上訴人主張簽訂合約書時未曾用此印文故該合約
    書非上訴人所簽立，則在此工程款遭退款時，應更不可能用印於協議書上同意以
    他款償還，足證上訴人之言為不實。爰依承攬關係之約定，訴請上訴人清償前揭
    工程款等語。
二、上訴人則以：本件被上訴人所主張之「高雄市○○街里活動中心屋頂鋪瓦工程」
    ，並非上訴人發包委請被上訴人承攬施做，被上訴人主張係上訴人委請其施做云
    云，顯屬無稽。且查該合約書並非上訴人所簽立，此觀該合約書並未有上訴人蓋
    章即足證明。該合約書上甲方雖記載有上訴人之名稱，然並未蓋有上訴人公司及
    法定代理人之印章，更且該地址「高雄市○○區○○路六十一巷十四號」亦非上
    訴人公司之地址，明顯可見，該合約書非上訴人所簽立，上訴人既非委請其承攬
    施做該系爭工程之人，自無義務履行該合約所定之義務。又查被上訴人於該書狀
    所附證二之送貨單影本，該送貨單上所載貨品點收人亦非係上訴人，益證，本件
    確非上訴人委請被上訴人施做承攬該系爭工程款。且本件被上訴人所提出其收受
    系爭工程款項支票係胡清旺所簽發非上訴人，明顯可見，本件委託系爭工程予被
    上訴人施做及給付系爭工程款之人應係胡清旺，非係上訴人，被上訴人竟請求上
    訴人給付該工程款，自屬依法無據。又上訴人亦否認該協議書為真正，上訴人亦
    否認有簽立該協議書，依法自應由被上訴人負舉證證明該協議書為真正之責任，
    上訴人亦未曾委任或授權胡清旺代理簽訂該協議書，被上訴人亦未能舉證證明上
    訴人確有委任或授權胡清旺簽訂該協議書之事實，從而該協議書自無拘束上訴人
    之效力，上訴人亦無義務履行該協議書所載之內容等語置辯。
三、按「當事人主張有利於己之事實者，就其事實有舉證之責任。」民事訴訟法第二
    百七十七條前段定有明文。又「由自己之行為表示以代理權授與他人，或知他人
    表示為其代理人而不為反對之表示者，對於第三人應負授權人之責任。但第三人
    明知其無代理權或可得而知者，不在此限。」；且「無代理權人以代理人之名義
    所為之法律行為，非經本人承認，對於本人不生效力。」民法第一百六十九條及
    第一百七十條亦定有明文。本件被上訴人主張兩造間就「高雄市○○街里活動中
    心屋頂鋪瓦工程」有承攬關係存在等情，業經上訴人否認，並以前揭情詞為辯，
    是被上訴人自須就兩造間確有承攬關係存在之事實負舉證之責，而被上訴人雖提
    出合約書一紙、送貨單二紙、本票一紙、協議書一紙及名片一張為證，惟查：
（一）上開合約書（見原審卷第三十三頁）上並未蓋用上訴人公司之公司章或其法定
      代理人乙○○之私章，且合約書上記載上訴人公司之地址為高雄市○○區○○
      路六十一巷十四號，亦與上訴人實際之公司地址（高雄市左營區○○○路二０
      四號四樓之二）不符，此有上訴人之公司變更登記事項卡在卷可查（見原審卷
      第四十四頁），雖合約書下方之有『胡瀚元』之署名，但胡瀚元並非上訴人公
      司之負責人，亦未表明代理之旨，且被上訴人並未舉證證明胡瀚元有得上訴人
      之委任或授權簽訂合約書，自不能僅以有胡瀚元之署名即要求上訴人負本人之
      責。至於被上訴人另主張：胡瀚元有出示一張名片，表示其為負責人云云，惟
      胡瀚元並非上訴人公司董事或股東，此有前開上訴人之公司變更登記事項卡可
      稽，參以上訴人於本院審理中陳稱：兩造間曾有琉璃瓦買賣之經驗等語，並提
      出三張支票為證，是兩造間既曾有互相交易往來之經驗，並非完全陌生，則上
      訴人公司之負責人為何人，被上訴人自難諉為不知，今被上訴人卻僅因一張名
      片即相信胡瀚元為負責人而簽訂合約書，亦未舉證證明胡瀚元係經上訴人之委
      任或授權代理，自不能要求上訴人負本人之責，是被上訴人上開主張並不足採
      。
（二）另上開協議書（見原審卷第三十九頁）上雖有蓋用上訴人公司之公司章及其法
      定代理人乙○○之私章，惟該協議書上之二枚印文經鑑定結果認為「『上濱營
      造股份有限公司』之印文與真正之印章文不符；『乙○○』之印文因紋線模糊
      不清致無法比對」等情，有法務部調查局八十九年五月二十五日（八九）陸二
      字第八九０三二五五二號鑑定通知書一紙在卷可查（附本院卷），是該協議書
      上之上訴人公司印文顯非出自上訴人公司之真正印章。況被上訴人於本院審理
      中亦自承：協議書係與胡清旺所簽立，且協議書當初是胡清旺蓋好章再拿來簽
      的等語，參以當初支付工程款之支票（已退票）及作為該協議書擔保用之本票
      一紙均係由胡清旺所簽發，應可知被上訴人於本件承攬契約之過程，均係與胡
      清旺接洽並非上訴人公司之法定代理人乙○○，因而被上訴人既無法舉證證明
      胡清旺有經上訴人之委任或授權代理，自亦不能要求上訴人負本人之責，是該
      協議書亦不能證明兩造間有承攬關係存在。
（三）又上開送貨單二紙（見原審卷第三十四頁、第三十五頁）點收人欄之簽收者為
      『李政慧』，並非上訴人公司之負責人或職員，且被上訴人亦於本院審理中自
      承貨品均係胡清旺所訂，但胡清旺並無代理權，已如前述，是該送貨單二紙亦
      不能證明兩造間有承攬關係存在。
四、綜上所述，被上訴人即無法舉證證明兩造間有承攬關係存在，則被上訴人依據承
    攬關係，訴請上訴人給付工程款二十二萬元及自八十八年五月二十九日起至清償
    之日止，按年息百分之九計算之利息，自無理由，應予駁回。又被上訴人之訴既
    經駁回，則其假執行之聲請，已失依附，併予駁回。原審法院為被上訴人勝訴之
    判決，尚有未合，上訴人上訴指摘原判決不當，求予廢棄改判，為有理由，應由
    本院廢棄並改判如主文第二項所示。
五、本件判決基礎已臻明確，兩造其餘之主張及舉證，於判決結果已無影響，爰不一
    一論述，併此敘明。
據上論結，本件上訴為有理由，依民事訴訟法四百三十六條之一第三項、第四百五十
條、第七十八條，判決如主文。
中      華      民      國       八十九    年     八    月      三      日
                                臺灣高雄地方法院民事第六庭
~B審判長法官  陳明富
~B法      官  吳文婷
~B法      官  吳進寶
右為正本係照原本作成。
本判決不得上訴。
中      華      民      國    八十九    年      八      月      三      日
~B法院書記官  劉佳娟


司法院資訊處製作；財團法人民間司法改革基金會備份。
